【裁判字號】    98,上更(一),90
【裁判日期】    980624
【裁判案由】    違反政府採購法等
【裁判全文】
臺灣高等法院臺中分院刑事判決      98年度上更(一)字第90號
上  訴  人
即  被  告  乙○○
選任辯護人  黃文崇律師
上  訴  人
即  被  告  丙○○
選任辯護人  許漢鄰律師
上列上訴人因違反政府採購法等案件，不服臺灣南投地方法院93
年度訴字第 4號中華民國94年7月7日第一審判決（起訴案號：臺
灣南投地方法院檢察署92年度偵字第2556、2870、3985號），提
起上訴，經判決後，由最高法院第一次發回更審，本院判決如下
：
    主    文
原判決關於乙○○、丙○○部分均撤銷。
乙○○、丙○○共同犯行使公務員登載不實文書罪，各處有期徒
刑壹年貳月，皆減為有期徒刑柒月，均緩刑貳年。
    犯罪事實
一、乙○○為南投縣信義鄉衛生所主任，負責信義鄉內綜理醫療
    之行政管理及醫療門診業務；丙○○為南投縣信義鄉衛生所
    醫檢師兼辦防疫業務，均為依法令從事於公務之人員。緣民
    國91年 8月間，信義鄉衛生所經南投縣政府撥交補助新臺幣
    （下同）21萬 6千元，藉以辦理有關「桿菌性痢疾宣導牆彩
    繪」工程（下稱宣導牆彩繪工程）採購案，同月13日，丙○○簽請依據政府採購法辦理限制性招標，即依據同法第22條
    第 1項第12款之規定，邀請具原住民身分之人辦理議價，並
    定於同年8月15日9時30分辦理議價。蕭振喜（業經本院94年
    度上訴字第1652號判決處有期徒刑1年2月，最高法院98年度
    台上字第1178號判決駁回上訴而告確定）獲知議價訊息，為
    承攬上述工程，遂借用具原住民身分之成年人丁○○名義及
    證件參與議價，惟因當日承辦人丙○○準備之資料不全，代
    理主持議價程序之該所護理長壬○○，當場宣告流標。乙○○、丙○○雖知上情，惟為符合南投縣政府衛生局責令於91
    年 8月20日前，將憑證報該局核銷之規定，乃商議以補齊相
    關文件之方式，由借用丁○○名義議價之蕭振喜承作。乙○○、丙○○遂明知91年8月15日下午1時30分並未辦理議價、
    決標，竟基於公務員登載不實之犯意聯絡，由丙○○在其與
    乙○○職務上所掌管簽呈之公文書，不實登載：於 8月15日
    下午 1時30分在本所三樓主任辦公室議價等事項，並於議價
    紀錄、簽等公文書上，不實登載：議價結果以21萬元為最低
    ，經主持人當場依政府採購法第52條第1項第1款宣布決標等
    事項，再持以行使，呈報南投縣政府衛生局核撥該採購案之
    款項21萬元，足生損害於南投縣政府衛生局辦理採購及審核
    之正確性。
二、案經臺灣南投地方法院檢察署檢察官指揮法務部調查局南投
    縣調查站偵查起訴。
    理    由
一、證據能力方面：證人、鑑定人依法應具結而未具結者，其證
    言或鑑定意見，不得作為證據，現行刑事訴訟法第158條之3
    固有明文。惟該條文係於92年 1月14日修正，並於92年9月1
    日施行，依刑事訴訟法施行法第7條之3但書：「修正刑事訴
    訟法施行前已依法定程序進行之訴訟程序，其效力不受影響
    」之規定，如證人於該條文施行前之法定程序作證，其證言
    之證據能力，自不受92年9月1日始施行之修正後刑事訴訟法
    第158條之3的影響（最高法院93年度台上字第4137號判決參
    照）。查92年9月1日修正施行前刑事訴訟法第186條第3款規
    定，與本案有共犯之關係或嫌疑者，不得令其具結，則證人
    壬○○、庚○○、己○○於臺灣南投地方法院檢察署92年度
    他字第312號貪污治罪條例案件92年6月12日以被告身分接受
    檢察官訊問時，既與被告乙○○、丙○○有共犯之關係或嫌
    疑，當不得令其具結，是渠等於偵查中之陳述，依上開說明
    ，即不受92年9月1日始施行之修正後刑事訴訟法第158條之3
    的影響，仍有證據能力，得作為證據。
二、訊據上訴人即被告乙○○、丙○○對於前揭製作不實之簽呈
    、議價記錄、簽，並持向南投縣政府衛生局呈報等事實均坦
    白承認，被告乙○○並就公務員登載不實文書並持以行使之
    犯行，為認罪之表示（見本院卷第185頁背面)；被告丙○○
    則仍否認犯行，辯稱：用補件的方式，只是形式上有瑕疵，
    仍依當日議價之結果為登載，並無不實云云。經查：
  (一)有關南投縣信義鄉衛生所於91年 8月15日辦理宣導牆彩繪
      案工程議價時，因被告丙○○未備齊投標資料，代理主持
      議價程序之護理長壬○○當場宣布流標，並將此情告知乙○○，乙○○則請承辦人補資料辦理，嗣後未再重新議價
      ，即由被告丙○○製作簽呈、議價記錄、簽、合約書，要
      求相關人員補章等情，業據證人壬○○、己○○、庚○○
      等人於偵查、原審及本院前審證述屬實（見92年度他字第
      312號偵查卷第176至180頁、原審卷第98至100、115至119
      頁、本院上訴卷第107至113頁），互核均屬一致，並有南
      投縣政府衛生局93年 6月18日投衛局防字第0930100130號
      函送相關簽呈、議價記錄、簽、南投縣政府工程契約影本
      在卷可憑（見外放證物）。參諸證人即監督投標之南投縣
      衛生局督導子○於本院前審結證：因資料不足，會議過程
      很簡單，幾分鐘就結束了，伊就離開了等語（見本院上訴
      卷第108、109頁），足證91年8月15日上午9時30分之投標
      ，確未完成議價決標之程序，同日下午 1時30分亦未進行
      議價、決標，則有關被告丙○○、乙○○在簽呈登載：於
      8月15日下午1時30分在本所三樓主任辦公室議價等事項，
      並於議價紀錄、簽等公文書上登載：議價結果以21萬元為
      最低，經主持人當場依政採購法第52條第1項第1款宣布決
      標等事項，自均屬不實，且為被告乙○○、丙○○所明知
      ，灼然甚明，被告丙○○單以廠商所出最低價相同，辯稱
      並無不實登載云云，自無可採。
  (二)按簽呈、議價記錄、簽乃用以證明各件工程發包已經過廠
      商投標比價之作業程序過程，始交由投標最低之得標廠商
      承攬，為公務員職務上所製作之文書，屬公文書應無疑義
      。本件於91年8月15日上午9時30分之議價決標程序既未完
      成，同日下午 1時30分亦無再進行議價決標，被告乙○○
      、丙○○猶於事後為不實登載，以示完成議價，自屬明知
      不實事項，登載於職務上所掌之公文書。又該等公文書上
      之記載，與南投縣衛生局對於工程發包管理事項有關，被
      告乙○○、丙○○明知而為不實之登載，當足以生損害於
      南投縣衛生局辦理採購及審核之正確性，自非所謂未曾辦
      理採購案，僅係行政疏失或形式上有瑕疵云云，即得脫免
      罪責。
  (三)綜上所述，被告乙○○、丙○○有公務員登載不實文書並
      持以行使之犯罪事證已臻明確，被告丙○○所辯乃畏罪卸
      責之詞，無可採信，渠等之犯行洵堪認定，均應依法論罪
      科刑。
三、被告行為後，94年2月2日修正公布之刑法，業於95年7月1日
    施行，應依刑法第2條第1項之規定比較應適用之法律如下：
  (一)本件被告乙○○、丙○○無論依修正前後之刑法第10條第
      2 項規定，均屬公務員，且皆構成犯罪，是此部分之修正
      法律，對被告乙○○、丙○○並未較有利，自應適用修正
      前之規定。
  (二)修正刑法第28條規定：「二人以上共同實行犯罪之行為者
      ，皆為正犯」，與修正前刑法第28條規定：「二人以上共
      同實施犯罪之行為者，皆為正犯」相較，僅有「實行」與
      「實施」之差異。依據立法說明，修正後刑法第28條旨在
      排除「陰謀共同正犯」與「預備共同正犯」。則修正刑法
      第28條既限縮共同正犯之參與類型，自較有利於行為人，
      應適用修正之法律。
  (三)宣告緩刑之要件，修正刑法第74條第1款、第2款擴大適用
      之範圍，使其及於曾因過失犯罪受徒刑以上刑之宣告者，
      自較有利於行人，有關諭知緩刑，當應適用修正刑法第74
      條之規定（最高法院95年第8次刑事庭會議決議參照）。
四、核被告乙○○、丙○○所為，均係犯刑法第216條、第213條
    之行使公務員登載不實文書罪。被告乙○○、丙○○有犯意
    之聯絡及行為之分擔，均為共同正犯。被告乙○○、丙○○
    公務員登載不實文書後，持以行使，呈報南投縣政府衛生局
    ，其登載不實之低度行為，應為高度之行使行為所吸收，不
    另論罪。公訴意旨於論罪及所犯法條欄，雖未引用刑法第21
    6條、第213條行使公務員登載不實文書論處罪名，惟其於犯
    罪事實欄業已敘及，自屬起訴範圍，本院自應予以審理。又
    被告乙○○、丙○○犯罪之時間均在96年 4月24日以前，無
    中華民國九十六年罪犯減刑條例第3條第1項所定不予減刑之
    情形，皆合於減刑條件，應各併為諭知減得之刑。
五、原審就被告乙○○、丙○○部分認其罪證明確，予以論罪科
    刑，固非無見，惟被告等人行為後，刑法業經修正並於95年
    7月1日施行；中華民國九十六年罪犯減刑條例業於96年 7月
    16日施行，被告乙○○、丙○○之罪刑合於減刑條件，原審
    未及為新舊法律之比較，並適用該減刑條例諭知減刑，尚有
    未合。被告上訴意旨否認犯罪而指摘原判決不當，固無理由
    ，惟原審判決既有上開未及適用法律之瑕疵，即屬無可維持
    ，應由本院予以撤銷改判。爰審酌被告乙○○、丙○○之品
    性（參卷附臺灣高等法院被告前案紀錄表）、被告乙○○係
    大學畢業、被告丙○○為專科畢業之智識程度、經濟均係小
    康之生活狀況（見被告調查筆錄受詢問人資料），其雖為前
    述不實之登載，但動機在於配合預算之執行，實屬一時失慮
    而觸法，手段平和，所生損害非鉅及犯後態度等一切情狀，
    量處如主文第二項所示之刑及諭知減得之刑，以示懲儆。又
    本件被告乙○○、丙○○未曾因故意犯罪受有期徒刑以上刑
    之宣告（被告丙○○因緩刑期滿，刑之宣告失其效力），有
    臺灣高等法院被告前案紀錄表在卷可憑，其因一時失慮，致
    觸犯刑章，經此偵審程序及罪刑宣告之教訓，被告乙○○、
    丙○○理當知所警惕，應無再犯之虞，本院認對其所宣告之
    刑均以暫不執行為適當，各併予宣告緩刑2年，以啟自新。
六、公訴意旨另略以：被告乙○○、丙○○經辦南投縣政府衛生
    局撥交補助之宣導牆彩繪工程、防疫看板工程二項採購案時
    ，均事先與不具原住民身分之包商蕭振喜約定，由蕭振喜以
    原住民身分之人充當議價者，以虛偽議價之方式，辦理議價
    ，而順利承做上述二項工程，蕭振喜並因此於宣導牆彩繪工
    程獲取不法利益約12萬 5千元，在防疫看板工程獲取不法利
    益26萬 6千元，因認被告乙○○、丙○○共同涉犯貪污治罪
    條例第6條第1項第 4款對於主管之事務直接圖利、政府採購
    法第87條第 3項以詐術或其他非法方法，使開標發生不正確
    結果等罪嫌。並以共同被告丙○○之供述及證人丁○○、戊○○、鍾素珍、庚○○、己○○、壬○○、子○、癸○○等
    分別於調查及偵查中之證述，及卷附信義鄉衛生所辦理上開
    宣導牆彩繪工程及防疫看板工程相關簽呈、議價、比價記錄
    等資為其主要論據。然訊諸被告乙○○、丙○○均堅決否認
    有何圖利之犯行，被告乙○○辯稱：伊與蕭振喜不熟識，宣
    導牆彩繪案工程是不諳政府採購法令情形下，才會以補件方
    式辦理；防疫看板工程案依法辦理議價、比價後，才完成採
    購，並無不法等語。被告丙○○則辯稱：宣導牆彩繪案工程
    ，係因預算執行期限將屆，遲遲無法完成發包，經人介紹後
    ，才請蕭振喜幫忙承作等語。經查：
  (一)按犯罪事實應依證據認定之，無證據不得認定犯罪事實；
      又不能證明被告犯罪或其行為不罰者，應諭知無罪之判決
      ，刑事訴訟法第154條第2項第301條第1項分別定有明文
      。又所謂認定犯罪事實之證據，係指足以認定被告確有犯
      罪行為之積極證據而言，該項證據自須適合於被告犯罪事
      實之認定，始得採為斷罪之資料；且如未能發現相當確實
      證據，或證據不足以證明，自不能以推測或擬制之方法，
      以為裁判之基礎；而認定犯罪事實所憑之證據，雖不以直
      接證據為限，間接證據亦包括在內，然而無論直接證據或
      間接證據，其為訴訟上之證明，須於通常一般人均不致有
      所懷疑，而得確信其為真實之程度者，始得據為有罪之認
      定，倘其證明尚未達到此一程度，而有合理之懷疑存在時
      ，即難遽採為不利被告之認定（最高法院76年台上字第49
      86號判例參照）。另刑事訴訟法第161條第1項規定：檢察
      官就被告犯罪事實，應負舉證責任，並指出證明之方法。
      因此，檢察官對於起訴之犯罪事實，應負提出證據及說服
      之實質舉證責任。倘其所提出之證據，不足為被告有罪之
      積極證明，或其指出證明之方法，無從說服法院以形成被
      告有罪之心證，基於無罪推定之原則，自不能為被告有罪
      之判決。
  (二)宣導牆彩繪工程部分：
    １、被告丙○○歷次於調查及偵查中雖供述：伊將信義鄉衛
        生所擬辦理宣導牆彩繪工程訊息透露與蕭振喜知悉，蕭
        振喜即直接與乙○○洽商，後伊請示乙○○，乙○○同
        意以議價方式辦理，經請教衛生局人員表示若由原住民
        廠商承作，即可用議價方式辦理後，伊即請蕭振喜找具
        原住民身分之人參與議價，乙○○對蕭振喜將借用原住
        民名義身分者參與議價知情，合約書所載得標金額21萬
        元，係其與蕭振喜談妥後，告知乙○○，乙○○過目後
        簽名表示同意等語(見92年度他字第321號偵查卷第58、
        61、184、185頁），然為被告乙○○所否認。經質之共
        同被告蕭振喜於調查、偵查及原審均供證：乙○○未曾
        與其談過採購案或向丙○○稱宣導牆彩繪案工程已與乙○○談妥等語（見同上偵查卷第164、182頁、原審卷第
        197、198頁），亦與被告丙○○所述相違，且卷內並無
        其他佐證，足認共同被告丙○○此項不利於被告乙○○
        之供述，確與事實相符，自不得僅依共同被告丙○○片
        面之供述，認定被告乙○○有在辦理招標前，與蕭振喜
        共同謀議，約定由蕭振喜分別利用具有原住民身分之丁○○、戊○○為人頭，承攬本件宣導彩繪牆工程及防疫
        看板工程之事實。
    ２、南投縣政府衛生局於91年7月8日，曾以該局投衛局防字
        第91012020號公文函請信義鄉衛生所，就有關山地鄉桿
        菌性痢疾防制衛教宣導繪圖比賽暨宣導彩繪活動第二階
        段經費，該所獲分配21萬 6千元，應儘速依法定程序，
        請廠商辦理宣導牆彩繪，並於91年 8月20日前將憑證報
        該局核銷，有該公文在卷可參(見92年度他字第321號偵
        查卷第35頁），被告乙○○於91年8月1日甫接任該所主
        任，已逢辦理核銷期限將屆，於本件宣導牆彩繪工程，
        採限制性招標辦理，衡情當在儘速完成採購、辦理核銷
        ，並非出於圖利特定人之目的。
    ３、上述宣導牆彩繪工程辦理議價時，具原住民身分之丁○○曾到場，業經證人壬○○證述在卷(見原審卷第103頁
        ）。證人庚○○於原審亦證述：乙○○請承辦人員補齊
        資料後，就可以交給那個原住民作等語（見原審卷第11
        9頁），則依91年8月15日信義鄉衛生所辦理宣導牆彩繪
        案工程之議價情形觀之，參與投標者僅有一人即丁○○
        ，且為原住民，被告乙○○亦指示由具原住民身分者承
        作，是被告乙○○之原始認知，即在將宣導彩繪牆工程
        ，交由具原住民身分者承作，其所辯未與共同被告蕭振
        喜就本件工程有何接觸或共同謀議由蕭振喜借用原住民
        身分投標，即堪採信。
  (二)防疫看板工程部分：
    １、有關揭防疫看板工程，被告丙○○簽請信義鄉衛生所總
        務辛○○會辦後，辛○○先於91年10月14日簽請依政府
        採購法第22條第 2項第12款辦理議價。同年10月21日該
        所辦理議價，因議價資料不足，未辦理議價。其間因南
        投縣政府衛生局政風室主任劉季川要求該所，不能以一
        家廠商議價方式辦理招標，辛○○遂於同年11月15日簽
        請建議採原住民優先公開比價方式辦理，經被告乙○○
        批示依政府採購法辦理後，並於91年11月25日，將此訊
        息刊登於信義部落刊物，經於同年12月 4日辦理公開比
        價，因該日無人參與投標，當場宣布流標。同年12月13
        日辛○○再次簽請於同年12月18日辦理公開比價，當日
        有二家廠商參與投標，合格者僅有一家，經減價後以48
        萬 3千元由戊○○得標等情，有卷附之簽呈、議價資料
        、公開比價資料附卷可參（見92年度他字第 321號偵查
        卷第139至153頁），則本件防疫看板工程採購案主辦人
        係信義鄉衛生所總務辛○○，被告丙○○僅就規格審查
        提供意見，當無構成犯罪之可言。公訴意旨以本件防疫
        看板工程採購案，仍屬被告乙○○、丙○○、蕭振喜共
        謀以借用原住民身分參與限制性招標，以圖利蕭振喜，
        顯與卷內事證相違。
    ２、從本件防疫看板工程歷經議價、公開比價均無法完成採
        購，方於預算執行年限將屆前，以公開比價減價後辦妥
        招標觀之，其過程實屬波折，自無法印證本件係被告乙○○、蕭振喜早已事先共謀由蕭振喜借用原住民名義標
        取工程圖利之事實。
  (三)證人即南投縣廣告工程商業公會理事長癸○○於調查站詢
      問時固證述：宣導牆彩繪工程部分，共僅需約7萬元至7萬
      5千元之費用，防疫看板工程部分，每座看板約為3萬 1千
      元云云（見92年度他字第321號偵查卷第66、67頁)。惟上
      開費用僅依調查員提出書面所載之格式、大小尺寸推估，
      並未現場查勘，且估計的費用，僅算及成本，尚不含設計
      、安裝、路程交通費用及利潤等情，業據證人癸○○於原
      審證述明確（見原審卷第187、188頁），自難以證人林榮
      在調查站未臻完整明確之估價，作為不利被告乙○○、丙○○之認定。又經原審函請台中縣廣告工程商業同業公會
      就本件宣導牆彩繪工程、防疫看板工程施作之市場合理價
      格鑑定，經該會派員會同查勘後，鑑定結果認：
    １、宣導牆彩繪工程部分，各項費用明細包括：同富國小外
        牆彩繪（49,000元至73,500元）、筆石烤漆文字暨彩繪
        看板16,500元至18,150元）、信義烤漆文字暨彩繪看板
        （16,500元至18,150元）、信義橋外牆彩繪（78,000元
        至108,000元）、整壁工資（26,000元）、營業稅（9,3
        00元至12,190元）、合理利潤（37,200元至48,760元）
        ，因認全案總價約232,500元至304,750元間。
    ２、防疫看板工程部分，施作之價格包括宣導看板7座（252
        ,700元）、營業稅12,635元、合理利潤50,540元，認全
        案總價315,875元。
    ３、上開鑑定報告有台中縣廣告工程商業同業公會94年4月2
        5日廣告國會字第56號函在卷可考（見原審卷第316、31
        7頁)，並於查估明細表中說明本案之估價，不含「彩繪
        圖樣設計費」（見原審卷第318頁以下)，則對照前開共
        同被告蕭振喜得標承作之價格，其係以低於市場合理價
        格來承作宣導彩繪牆工程；宣導看板工程部分，承作之
        價格雖高於市場合理價格，然亦非如公訴意旨所認獲有
        266,000 元之超額利益，且共同被告蕭振喜借用丁○○
        、戊○○名義承包上開工程，雖屬不法，然其既均已依
        約定施工，而後領得工程款，並非獲得不法利益，況其
        獲利多少或盈虧，仍取決於個案之市場時空環境，非可
        一概而論，要不能以承攬之工程價格，高過市場合理價
        格，即認其取得之利益，屬不法利益。
  (四)政府採購法第87條第 3項之以詐術方法，使開標發生不正
      確結果罪，係指行為人以詐術或其他非法方法，使廠商無
      法投標或開標發生不正確結果為成立要件。亦即行為人須
      對參與投標廠商或相關承辦人員施用詐術或其他非法之方
      法，使參與投標廠商或相關承辦人員陷於錯誤，致廠商無
      法投標或開標發生不正確結果之謂。查上開宣導牆彩繪工
      程案，於91年 8月15日投標議價時，因資料不足，遭代理
      主持之壬○○宣布廢標，並未進行至開標階段，與開標正
      確與否無涉，被告丙○○、乙○○事後以補製作不實之議
      價記錄等文件完成招標，顯不該當於詐術或以不正方法使
      開標發生不正確結果罪。另防疫看板工程部分，係由主辦
      人信義鄉衛生所總務辛○○依法辦理公開比價、減價後，
      由借用戊○○名義之蕭振喜得標，其比價過程，形式上均
      無不法，與上開以詐術或其他非法方法，使開標發生不正
      確結果之犯罪構成要件，亦不該當。
  (五)綜上所述，被告乙○○、丙○○關於宣導牆彩繪案工程之
      採購行為，既無為自己或其他私人圖取不法利益之直接故
      意；關於防疫看板工程採購案件，亦無違背法令之處，顯
      與圖利罪及政府採購法第87第 3項等罪之構成要件不該當
      。是本件檢察官所舉之證據，既不足以使本院形成被告乙○○、丙○○有圖利及違反政府採購法等行為之心證，此
      外，本院在得依或應依職權調查證據之範圍內，復查無其
      他積極明確之證據，足以認定被告乙○○、丙○○有檢察
      官所指上開罪行，自屬不能證明被告犯罪。惟公訴意旨認
      此部分與上開有罪部分，係具修正前刑法第55條牽連犯之
      裁判上一罪關係，爰均不另為無罪之諭知。
七、據上論斷，應依刑事訴訟法第369條第 1項前段、第364條、
    第299條第 1項前段，刑法第2條第1項、第28條、第216條、
    r第213條、第74條第1項第1款，中華民國九十六年罪犯減刑
    條例第2條第1項第3款、第7條，判決如主文。
本案經檢察官甲○○到庭執行職務。
中    華    民    國    98    年    6     月    24    日
            刑事第六庭    審判長法  官  李  文  雄
                                法  官  林  靜  芬
                                法  官  張  恩  賜
以上正本證明與原本無異。
如不服本判決應於收受本判決後10日內向本院提出上訴書狀，其
未敘述上訴理由者，並得於提起上訴後10日內向本院補提理由書
狀（均須按他造當事人之人數附繕本）「切勿逕送上級法院」。
                                書記官  陳  如  慧
中    華    民    國    98    年    6     月    24    日
附錄論罪科刑法條
刑法第216條：
行使第二百十條至第二百十五條之文書者，依偽造、變造文書或
登載不實事項或使登載不實事項之規定處斷。
刑法第213條：
公務員明知為不實之事項，而登載於職務上所掌之公文書，足以
生損害於公眾或他人者，處一年以上七年以下有期徒刑。


司法院資訊處製作；財團法人民間司法改革基金會備份。
